【裁判字號】    95,訴,149
【裁判日期】    950822
【裁判案由】    分割共有物
【裁判全文】
臺灣新竹地方法院民事判決               95年度訴字第149號
原      告  戊○○
訴訟代理人  甲○○
被      告  丁○○
訴訟代理人  乙○○
被      告  丙○○
訴訟代理人  己○○
上列當事人間分割共有物事件，本院於民國95年8月8日辯論終結
，判決如下：
    主  文
兩造共有坐落新竹市○○段一三０三地號土地，地目田，面積一
三六．０六平方公尺土地，分割方法如下：如附圖丁案所示編號
Ａ部分土地，面積三九．三二平方公尺，分歸原告取得；如附圖
丁案所示編號Ｂ部分土地，面積三九．三二平方公尺，分歸被告
丁○○取得；如附圖丁案所示編號Ｃ部分土地，面積三九．三三
平方公尺，分歸被告丙○○取得；如附圖丁案所示編號Ｄ部分土
地，面積一八．０九平方公尺，分歸兩造按其應有部分三分之一
之比例維持共有。
訴訟費用由被告丁○○、丙○○各負擔三分之一，餘由原告負擔
。
    事實及理由
一、原告主張：
(一)兩造共有坐落新竹市○○段1303地號土地，地目田，面積13
    6.06平方公尺土地（以下簡稱系爭土地），為兩造所共有，
    應有部分各為3分之1，因共有人間並未訂有不分割之契約，
    亦無因物之使用目的不能分割之情，惟就分割方法迄未能達
    成協議，爰訴請分割系爭共有土地。
(二)又兩造前已就與系爭土地相毗鄰亦為兩造所共有同段1302地
    號土地為分割，並已辦畢分割登記，即同段1302－6地號土
    地現已分歸為原告所有，而同段1302－5地號土地分歸為被
    告丁○○所有，至同段1302－4地號土地則分歸為被告丙○
    ○所有，另1302地號土地則由分歸由兩造按其應有部分比例
    繼續維持共有，而原告業已於系爭土地如附圖丁案所示編號
    A部分土地及同段1302－6地號土地上搭建一間鐵皮屋使用，
    盼能將如附圖丁案所示編號A部分土地分歸原告所有，以利
    其所得之土地可與相毗鄰其所有同段1302－6地號土地合併
    完整利用，並避免拆及其所有之前開鐵皮屋，又被告目前均
    未使用系爭土地，且系爭土地並無共有人未能按應有部分分
    配之情形，為避免手續繁雜，希能按各共有人之應有部分面
    積分得土地，互相不要有補償之情形，原告亦不接受被告丙
    ○○所提之補償金額，至如附圖丁案所示編號D部分土地，
    則願與被告繼續維持共有，並聲明：如主文第1項所示。
二、被告則以：對於原告主張系爭土地為兩造所共有，惟迄未能
    達成分割協議之情並不爭執，其等目前均未使用系爭土地，
    且均同意分割，惟並不同意原告所提如附圖丁案所示之分割
    方案，因系爭土地前方緊臨道路，而兩造前已就與系爭土地
    相毗鄰亦為兩造所共有同段1302地號土地辦理分割登記，即
    同段1302－6地號土地現已分歸為原告所有，而同段1302－5
    地號土地分歸為被告丁○○所有，至同段1302－4地號土地
    則分歸為被告丙○○所有，另1302地號土地則分歸由兩造按
    其應有部分比例繼續維持共有，是將來倘兩造各所有同段
    1302 －6、1302－5、1302－4之土地欲建屋時，勢必將與其
    相毗鄰之系爭土地合併建蓋，俾利各自所建之屋均得緊臨前
    方道路，可供作店面使用，且因吾國國人住屋，素重地理風
    水之說，尤其講求住屋地形之整齊劃一，切忌地形歪斜不整
    ，而此亦為地政機關地籍重測時所力求之做法與目標，是倘
    依原告所主張如附圖丁案所示之分割方案，即將造成兩造各
    自取得之土地呈彎斜狀，不但日後建屋時，造成建物奇形怪
    狀，不利使用，且在建築結構，不克與後端建物直線縝密結
    合，變成較為脆弱，對兩造而言皆為不利，至倘依如附圖修
    正丙案所示之分割方案，則共有人各自所分得之土地均較為
    工整，彼此將來所建蓋之屋，均能井然有序，美觀大方，且
    地界之界址亦較為明確，不致日後發生界址爭議，再者地理
    風水亦較佳，盼能採如附圖修正丙案所示，將編號A部分土
    地分歸原告取得、編號B部分土地分歸被告丁○○取得、編
    號C部分土地分歸被告丙○○取得、至編號D部分土地，則由
    兩造繼續維持共有，另就被告丁○○未能依其應有部分受分
    配土地部分，被告均同意由被告丙○○補償被告丁○○新臺
    幣（下同）10,000元，至就原告未能依其應有部分受分配土
    地部分，被告丙○○則願以50,000元之優渥價格補償原告等
    語，資為抗辯，並聲明：同意分割。
三、按各共有人得隨時請求分割共有物，但因物之使用目的不能
    分割或契約訂有不分割之期限者，不在此限；又共有物分割
    之方法，不能協議決定者，法院得因任何共有人之聲請，命
    為分配，民法第823條第1項及第824條第2項分別定有文。查
    系爭土地為兩造所共有，應有部分各3分之1，又系爭土地之
    地目雖為「田」，惟經本院依職權向新竹市地政事務所查詢
    ，系爭土地係都市土地，此有土地登記謄本及新竹市地政事
    務所94年5月3日新地測字第0940001507號函在卷可稽，則系
    爭土地並非農業發展條例所定義之「農業用地」與「耕地」
    ，自無依法律規定或依土地使用目而不能分割之情事，又系
    爭土地之共有人間亦未以契約定有不分割之期限，惟就分割
    方法迄未能達成協議等情，此為兩造所不爭執，揆諸前開說
    明，則原告訴請裁判分割共有物，依法即無不合，應予准許
    。
四、次按共有物之分割，不能協議決定者，法院得因任何共有人
    之聲請，命以原物分配於各共有人或變賣共有物，以價金分
    配於各共有人，民法第824條第2項定有明文。是法院為裁判
    分割時，以原物分配於各共有人或變賣共有物，以價金分配
    於各共有人，何者適當，本有自由裁量權，不受任何共有人
    主張之拘束（最高法院29年上字第1792號判例意旨參照）；
    惟共有物分割之方法，須先就原物分配，於原物分配有困難
    時，始予變賣，以價金分配於各共有人，而就原物分配時，
    如發見共有人中有不能按其應有部分受分配者，亦得以金錢
    補償之，並非定出於變賣之一途（最高法院51年台上字第27
    1號判例意旨參照）；而分割共有物，係以消滅共有關係為
    目的，法院裁判分割共有土地時，除因該土地內部分之使用
    目的不能分割（如為道路）或部分共有人仍願維持其共有關
    係，應就該部分土地不予分割或准該部分共有人成立新共有
    關係外，應將土地分配於各有人單獨所有（最高法院69年台
    上字第1831號判例意旨參照）；再裁判分割共有物，屬形成
    判決，法院定共有物之分割方法，固應斟酌當事人之聲明、
    共有物之性質、經濟效用及全體共有人之利益等，而本其自
    由裁量權為公平合理之分配，但並不受當事人聲明、主張或
    分管約定之拘束（最高法院93年度台上字第1797號裁判意旨
    參照）。
五、經查，系爭土地前方緊臨元培街，至後方坐落新竹市○○區
    ○○段1302地號土地原亦為兩造所共有，惟前經本院以92年
    度竹調字第248號調解成立，兩造共就各自分得之土地辦畢
    分割登記，即同段1302－6地號土地現已分歸原告所有，而
    同段1302－5地號土地現已分歸被告丁○○所有，至同段130
    2－4地號土地現則分歸被告丙○○所有，另同段1302地號土
    地則分歸由兩造按其應有部分繼續維持共有，而原告並於系
    爭土地如附圖丁案所示編號A部分土地及其後方之同段1302
    －6地號土地上搭建一間鐵皮屋使用，該鐵皮屋並無門牌編
    號，且大部分之位置係坐落在系爭土地如附圖丁案所示編號
    A部分土地上，至被告目前均未使用系爭土地，而其等各所
    有同段1302－5、1302－4地號土地目前亦均為空地而未使用
    之事實，業經本院會同兩造及新竹市地政事務所測量人員前
    往現場勘驗明確，並囑託新竹市地政事務所派員實施測量後
    ，製有勘驗筆錄及現場照片等件在卷可稽，且有新竹市地政
    事務所之製作之土地複丈成果圖在卷可憑，並經本院依職權
    調取本院92年度竹調字第248號分割共有物事件卷宗閱明屬
    實，復為兩造所不爭執，自堪信真實。
六、次查，本件共有物之分割，依系爭土地之使用現況、各共有
    人依其應有部分所得分配之土地面積及各共有人之意願等情
    狀，認以原物分割較符合兩造利益，是本件兩造主要爭執之
    處，乃在於系爭土地應如何分割，始符兩造之最佳利益，茲
    說明如下：
(一)查，系爭土地前方緊臨元培街，則不論各共有人分得如附圖
    丁案所示編號A、B、C部分之土地均得與其前方道路相接，
    對各共有人之出入均屬便利，尚無致各共有人分得土地之價
    值顯不相當，致失公平或有害經濟上利用價值情形，又查，
    系爭土地後方毗鄰坐落新竹市○○區○○段1302－6地號土
    地現已分歸原告所有，而同段1302－5地號土地現已分歸被
    告丁○○所有，至同段1302－4地號土地現則分歸被告丙○
    ○所有，而原告並已於系爭土地如附圖丁案所示編號A部分
    土地及其後方之同段1302－6地號土地上搭建一間鐵皮屋使
    用，且大部分之位置係坐落在系爭土地如附圖丁案所示編號
    A部分土地上之情，已如前述，本院審酌系爭土地地形大致
    方整，則採如附圖丁案所示之分割方案，各共有人取得之土
    地形狀均尚屬方整，並得將各自取得之土地與其所有後方相
    毗鄰之土地為整體之規劃、利用，俾增加各自所取得土地之
    經濟價值，並避免拆及系爭土地上之地上物，且斟酌系爭土
    地之使用現況、及保持土地上之現有建物價值及效用，並避
    免分割後另外衍生拆屋還地之糾紛，亦徒增社會經濟資源之
    浪費，及各共有人之意願、利害關係、分得部分所得利用之
    價值及其經濟效用、使用情形，復兼顧各取得部分之通路問
    題，以符合公平、經濟原則等各情，爰酌定分割方案如附圖
    丁案所示，將各該部分土地分歸其等所有，至如附圖丁案所
    示編號D部分土地，兩造均陳稱願繼續保持共有，俾利其等
    共同使用，爰就該部分土地分歸兩造按其應有部分比例保持
    共有，均如主文第1項所示。
(二)至被告雖辯稱採附圖丁案所示之分割方案將造成共有人各所
    分得之土地呈彎斜狀，不利使用，盼採如附圖修正丙案所示
    之分割方案，被告丙○○並願就被告丁○○未能依其應有部
    分受分配土地部分補償10,000元，就原告未能依其應有部分
    受分配土地部分補償50,000元云云。惟按法院為裁判上之分
    割時，以原物分配於共有人為原則，然於以原物為分配時，
    倘有共有人不能按其應有部分受分配者，始得以價金補償之
    ，則以原物分配兼金錢補償之分配方法實係原物分配之補充
    規定，必有於原物分配，而共有人中有不能按其應有部分受
    分配者，始可適用。經查，系爭共有土地僅如附圖丁案所示
    編號A部分土地上建有一間鐵皮屋外，其餘土地均屬空地，
    而原告所有前開鐵皮屋占用之面積亦未逾原告之應有部分面
    積，是依系爭共有土地之使用現況、各共有人之人數及其應
    有部分等各情觀之，並無有以原物分配，而共有人中有不能
    按其應有部分受分配之情形，又查，擇如附圖丁案所示之分
    割方案，各共有人分得之土地地形仍大致方整，亦無呈彎斜
    狀而無法利用之情形，再者，本件尚無從認定有各共有人分
    得土地之價值顯不相當，致失公平或有害經濟上利用價值等
    情，亦如前述，而原告復已明確表達希按各共有人之應有部
    分面積分得土地，不願接受補償等語，是以，揆之前開說明
    ，本件系爭共有土地既無從認定有以原物為分配時，而共有
    人中有不能按其應有部分受分配，而須以價金補償之情形，
    則被告前開所辯尚非足採。
七、綜上所述，原告本於分割共有物之規定，請求法院裁判分割
    ，經本院認採如附圖丁案所示之分割方法為適當，爰將如附
    圖丁案所示編號A部分土地分歸原告取得；編號B部分土地分
    歸被告丁○○取得；編號C部分土地分歸被告丙○○取得；
    編號D部分土地，則分歸兩造按其應有部分各3分之1之比例
    維持共有，並判決分割如主文第1項所示。
八、按分割共有物之訴訟，原、被告之間立於可互換之地位，本
    件原告起訴雖於法有據，但被告之應訴實因訴訟性質所不得
    不然，故所為抗辯自為伸張或防衛權利所必要，況共有物分
    割乃消滅兩造間之共有關係，使各共有人取得各自獨立使用
    分得所有物之權能，對各共有人而言，亦均屬有利，是以本
    院認本件之訴訟費用應由兩造各人按其應有分比例各3分之
    1分擔，始為公允，爰諭知如主文第2項所示。
九、兩造其餘主張或舉證，經審酌後，認與本件判決結果，均不
    生影響，爰不一一論述。
十、裁判費負擔之依據：民事訴訟法第80條之1。
中    華    民    國    95    年    8     月    22    日
                  民事第一庭    法  官  高敏俐
以上正本係照原本作成。
如對本判決上訴，須於判決送達後20日內向本院提出上訴狀。
中    華    民    國    95    年    8     月    22    日
                                書記官  洪木志


司法院資訊處製作；財團法人民間司法改革基金會備份。
